【裁判字號】    92,聲判,52
【裁判日期】    921013
【裁判案由】    聲請交付審判
【裁判全文】
臺灣桃園地方法院刑事裁定                          九十二年度聲判字第五二號
    聲   請   人  丙○○
    即 告 訴  人
    代   理   人  王治魯律師
    被        告  甲○○
右列聲請人因告訴被告等殺人案件，經臺灣桃園地方法院檢察署檢察官於中華民國九
十一年十月十八日以九十一年度偵字第一五九四四號不起訴處分，聲請人聲請再議，
經臺灣高等法院檢察署檢察官於中華民國九十二年六月十二日以九十二年度上聲議字
第一二五二號處分書駁回再議，聲請人聲請將本件交付審判，本院裁定如左：
    主  文
聲請駁回。
    理  由
一、本件聲請交付審判意旨：詳如附件。
二、按告訴人不服上級法院檢察署檢察長或檢察總長認再議為無理由而駁回之處分者
    ，得於接受處分書後十日內委任律師提出理由狀，向該管第一審法院聲請交付審
    判；法院認為交付審判之聲請不合法或無理由者，應駁回之；又法院為前項裁定
    前得為必要之調查，刑事訴訟法第二百五十八條之一、第二百五十八條之三第二
    項前段、第三項，分別定有明文。次按向法院聲請交付審判係對於「檢察官不起
    訴或緩起訴裁量權」制衡之一種外部監督機制，法院僅在就檢察官所為不起訴或
    緩起訴之處分是否正確加以審查，以防止檢察機關濫權，依此，法院就聲請交付
    審判案件之審查，所謂「得為必要之調查」，其調查證據之範圍，自應以偵查中
    曾顯現之證據為限，不可就告訴人新提出之證據再為調查，亦不可蒐集偵查卷以
    外之證據，合先敘明。
三、本件聲請人即告訴人丙○○於民國九十二年七月十五日收受台灣高等法院檢察署
    之處分書後，遂委任王治魯律師為代理人敘明不服之理由於九十二年七月二十五
    日向本院聲請交付審判，程序上於法並無不合，首應敘明。
四、經查：本件聲請人即告訴人丙○○以被告甲○○、乙○○涉犯殺人罪嫌，向臺灣
    桃園地方法院檢察署檢察官提出告訴，經該署檢察官偵查後，以：（一）按警察
    人員使用警械，應基於急迫需要為之，不得逾越必要程度；又警察人員使用警械
    時，如非情況急迫，應注意勿傷及其人致命之部位，此警械使用條例第五條前段
    、第八條分別定有明文。故依法逮捕犯罪嫌疑人之公務員，遇有抵抗時，僅需其
    程度不超過能達到逮捕之目的為限，尚非不得以武力排除之。（二）本件被告等
    二人遇葉光貴駕駛贓車欲逮捕時，遭葉某駕車衝撞，以當時情況危急程度，被告
    二人實無法及時注意車內就有無強大火力，更無法判斷駕駛座與外部車胎間之高
    低距離，其等所發射之子彈分別朝右側車門、輪胎，後車窗玻璃、後車廂蓋及後
    保險桿部位射擊（有桃園縣警察局現場勘驗報告及相片在卷可查），均係車體下
    方位置；又按卷附照片所示，被告倒臥位置血跡旁有車輪痕跡，堪信係葉光貴於
    車內即遭警槍傷並流出大量血液後走出車外，因車輛尚未熄火而繼續往前滑行，
    車輪始輾過血跡而留有痕跡，嗣葉光貴倒地而亡；況本件經解剖結果，認葉光貴
    係頸部遭遠距離穿透式槍創造成右頸動脈破裂出血性休克而死亡，此亦據法務部
    法醫研究所鑑定屬實，堪信被告二人所辯，渠等於為逮捕駕駛贓車嫌犯葉光貴，
    並於查獲過程遭葉某追撞，於無足夠時間判斷之緊急情況下，在雙方相距十餘公
    尺距離（有現場圖附卷），以逮捕為目的連續射擊，竟因前開車輛內部設計與一
    般房車不同，而導致不幸事件發生，且葉某乃車內中彈後步出車外，非下車後被
    告二人再持槍故意朝葉某射擊等言屬實。綜上，被告二人於使用警槍之際，難認
    有應注意、能注意而不注意之情形，自無何過失行為可言。此外復查無其他積極
    證據足資證明被告確有殺人犯行，認其等犯罪嫌疑不足，而為不起訴處分。聲請
    人不服提起再議後，台灣高等法院檢察署書面審查後，另以：（一）按警察人員
    執行職務時，遇有生命、身體、自由、裝備遭受強暴或脅迫，或有事實足認為有
    受危害之虞時，或警察人員執行職務時，遇有搜索、扣押、拘提、羈押及逮捕等
    須以強制力執行時，非使用槍械不足以制止時，得使用槍械。（警械使用條例第
    三、四條參照）查本件依被告桃園縣警察局楊梅分局草湳派出所警員乙○○、甲○○二人九十年五月三十一日報告，九十年六月一日上午檢察官赴現場勘驗路樹
    、消防栓、陳屍地點、葉光貴所駕汽車，警方盤查警車勘驗筆錄，林重信、張育
    彬二人之警訊筆錄，及附於九十一年度偵字第一五九四四號、九十一年度相字第
    九六二號相片所示：九十年五月三十一日上午九時三十五分，乙○○駕駛編號四
    一五號、車號八Ｎ─七二三三號巡邏車，搭載甲○○，行經桃園縣楊梅鎮○○○○○路時，發現葉光貴駕駛一輛紅色自小客車（為第三人林重信所有，於同年、
    月、二十七日失竊，該車之車牌號碼原為Ｌ七─四八二六號），其上懸掛張育彬
    所失竊號碼為Ｔ三─五六三○號之車牌，乙○○將巡邏車駛於上開車輛前，由甲○○下車欲盤查時，葉光貴即倒車加速逃逸，倒車時車速過快，後保險桿撞及路
    樹，渠等亦即自後追攔，駛至桃園縣龍潭鄉○○區○○路與龍園四路交叉路中時
    ，被害人所駕上開汽車撞倒路邊之消防栓，致水大量流出，渠等見該車停下，即
    下車欲盤查時，葉光貴卻突然復加速倒車欲逃，衝撞上開巡邏車左後側，甲○○
    因立於巡邏車後行李箱處，不及閃避於巡邏車被撞時倒地受傷，此時被告二人以
    槍示警，惟葉光貴未停車續駕車衝撞巡邏車致該車移位，被告二人始朝上開紅色
    自小客車射擊欲使該車停止進行，葉光貴嗣於轉彎時開車門下車旋即倒地，而該
    紅色自小客車因未熄火仍續向前左前方向至碰到安全島後停止，當時現場路面尚
    留有該車因輪胎上沾水而滑行之痕跡。又依被告等所發射之子彈分別係朝該紅色
    自小客車右側車門、輪胎，後車窗玻璃、後車廂蓋及後保險桿部位射擊，該車前
    座留有血跡，亦有桃園縣警察局現場勘驗報告及相片在卷可查，且葉光貴經解剖
    結果，其係頸部遭遠距離穿透式槍創造成右頸動脈破裂出血性休克而死亡，生前
    有吸食安非他命，此亦據法務部法醫研究所鑑定屬實，堪信被告二人係於為逮捕
    ，駕駛懸掛失竊車牌之葉光貴，並於欲逮捕過程中遭葉光貴撞擊，其中被告甲○○亦因受撞擊受傷，顯該二人當時生命、身體、裝備遭受強暴，足認為有受危害
    之虞，渠等為逮捕連續衝撞巡邏車，拒絕接受逮捕、欲逃離之葉光貴，以槍對行
    進中之自小客車射擊，亦當係為阻止葉光貴駕車逃逸，可認當時情況緊急，亦無
    法判斷當時車內有無槍枝情形下，在雙方相距十餘公尺距離（有現場圖附卷），
    以逮捕為目的連續對該車多屬下方部分射擊，雖有一發子彈貫穿汽車後右車窗玻
    璃，使葉光貴於車內中彈致死亡，誠屬憾事，然依首開說明，尚難認被告二人使
    用槍械有違警械使用條例規定，且該二人亦無應注意而不注意之情形，更非殺人
    之行為，依上開說明，被告二人使用警槍，雖致葉光貴頸部遭槍射中而死亡，然
    因屬合法使用。雖聲請人認葉光貴駕駛贓車，拒絕攔檢駕車逃逸，亦非緊急狀況
    ，顯無用槍時機，被告二人係為搶功而用槍射殺葉光貴，顯具殺人故意云云，然
    被告二人之巡邏車當時既遭葉光貴駕駛上開紅色自小客車衝撞，且甲○○因遭撞
    受傷，葉光貴復仍繼續駕車欲逃離，於當時瞬間，自不得謂非緊急狀況，而被告
    二人使用槍械目的無非為使葉光貴停車接受逮捕，且依卷附該紅色自小客車之相
    片，該車前方駕駛座及其旁邊座位之玻璃、前方擋風玻璃均無彈孔，且葉光貴亦
    僅頸部中一槍，足認被告二人並非以車內葉光貴為目標而射擊，自非聲請人所認
    該二人有殺人之故意。（二）原不起訴處分書所載：「．．．又按卷附照片所示
    ，被告倒臥位置血跡旁有車輪痕跡，堪信係葉光貴於車內即遭警槍傷並流出大量
    血液後走出車外，因車輛尚未熄火而繼續往前滑行，車輪始輾過血跡而留有痕跡
    ，嗣葉光貴倒地而亡．．．。」等情，惟依九十一年度偵字第一五九四四號卷內
    所附相片，係葉光貴為救護車送醫後所攝之現場相片，依地上大量血跡經車輪輾
    過而留下之車輪痕跡，係直行方向汽車所留，而非直行偏左停至安全島之上開紅
    色自小客車車輪痕跡，故葉光貴倒臥位置血跡旁車輪痕跡，自非如不起訴處分書
    上開所載，係上開紅色自小客車尚未熄火，繼續往前滑行，車輪輾過血跡而留下
    之痕跡。然依附於九十年度相字第九六二號卷第十二至十六頁所附相片，可知該
    車因未熄火，繼續往前滑行，於現場所留下車輪痕跡，係其所駕上開汽車撞倒路
    邊之消防栓，致水大量流出，該車車輪輾過有水之路面後，留下向前偏左至安全
    島之車輪行駛痕跡，而葉光貴倒臥位置及所留大量血液，均於該車輪行駛過留下
    之水痕跡上，原不起訴處分書將葉光貴流出在地上之大量血液係為其他車輛輾過
    之痕跡，記載為上開紅色自小客車車輪輾過之痕跡，應屬誤載，惟此無礙認定被
    告二人係合法使用警械，無過失及殺人行為，併此敘明。原檢察官偵查結果，認
    被告等罪嫌不足，依法為不起訴處分，認事用法，並無違誤，因認聲請人之再議
    為無理由而為再議駁回之處分，經本院依職權調取台灣桃園地方法院檢察署檢察
    官九十一年度偵字第一五九四四號偵查卷（內含九十年度相字第九六二號相驗卷
    ）核閱屬實，並有台灣桃園地方法院檢察署檢察官九十一年度偵字第一五九四四
    號不起訴處分書及臺灣高等法院檢察署九十二年度上聲議字第一二五二號處分書
    附卷可稽。
四、查聲請人於告訴時所提出：「告訴人之子葉光貴非現行犯，更未涉及重大犯罪，
    縱涉嫌駕駛贓車，拒絕攔檢駕車逃逸，亦非緊急狀況，顯無用槍時機，被告甲○○、乙○○明知非在用槍時機竟為搶功而用槍射殺葉光貴，顯具殺人故意或過失
    致死，被告等辯稱在緊急時機用槍是不得已的行為，乃片面之詞，不足採信，被
    告等查獲葉光貴過程，非無足夠時間判斷，卻為逮捕在十公尺之距離連續射擊。
    而依警械使用條例規定，不應直接向車內射擊」等之不利於被告等二人之陳述，
    已經檢察官予以調查，並分別於不起訴處分書及再議處分書中詳列敘明聲請人所
    指述之事實，均與刑事過失致死、殺人罪之構成要件不該當之理由，且其採證之
    方式、認定之原則，並無悖於論理法則與經驗法則，各該處分均於法有據且屬適
    當。聲請人指摘原檢察官之不起訴處分書與高檢署之處分書均有認定事實、適用
    法律之錯誤云云，並無可採。從而，本件聲請交付審判為無理由，自應予駁回。
    據上論斷，應依刑事訴訟法第二百五十八條之三第二項前段，裁定如主文。
中      華      民      國    九十二    年      十      月     十三     日
                              臺灣桃園地方法院刑事第十庭
                                  審判長法  官  江  德  民
                                        法  官  李  桂  英
                                        法  官  曾  正  耀
右正本證明與原本無異。
不得抗告。
                                        書記官  文  巧  雲
中      華      民      國    九十二    年      十      月     十四     日


司法院資訊處製作；財團法人民間司法改革基金會備份。
